臺灣彰化地方法院刑事判決　　　　　　　　　　　　九十三年度訴字第一一一九號
　　公　訴　人　臺灣彰化地方法院檢察署檢察官
　　被　　　告　乙○○
右列被告因偽造文書等案件，經檢察官提起公訴（九十二年度調偵續字第一０號、第
一一號），及移
七十三條之一第一項之情形，而改依簡式審判程序判決如左：
        主  文
乙○○行使偽造私文書，足以生損害於他人，處有期徒刑捌月。緩刑貳年。
        事  實
一、乙○○明知其經濟情況已陷於困難之窘境，竟基於竟圖為自己不法所有之概括犯
    意，及行使偽造私文書之犯意，於民國八十八年十二月十五日起，自任互助會會
    首，明知戊○○未同意參加其所召集之互助會，竟冒用戊○○之名義加入互助會
    而召集互助會，並向不知情之甲○○、丙○○及丁○○：：等如附表一之人招攬
    參加該互助會，約定會期自八十八年十二月十五日起，至九十年五月十五日止，
    每月會款新臺幣（下同）二萬元，採內標制（即會員僅繳交扣除當次標息後之會
    款），會員連同會首計十八人，首期互助會金不經競標由會首取得，並於每月十
    五日上午十一時，在其位於彰化縣彰化市○○○路一二七號四樓自宅開標，由欲
    參與競標之會員自行填載有會員姓名及標息之標單，以競標金額最高者得標，甲○○等人不疑有他，而陷於錯誤加入該互助會。嗣乙○○於八十九年八月十五日
    ，竟冒用戊○○名義載明標息二千三百元而偽造標單後參與投標並得標，致活會
    會員甲○○、林金釵、陳何玲、陳癸君、丙○○、丁○○、李細娟（二會）、王
    美華等人陷於錯誤而交付會款計十五萬九千三百元（活會九份乘會款一萬七千七
    百元），足以生損害於戊○○及甲○○、林金釵、陳何玲、陳癸君、丙○○、丁○○、李細娟（二會）、王美華等活會會員之利益，乙○○並於投標後即將上開
    標單丟棄。嗣於八十九年十一月間乙○○宣布停標後，經甲○○、丙○○、丁○○等人查訪始知受騙。乙○○又賡續前開詐欺取財犯意，於八十九年（併案意旨
    書誤載為九十年）八月三十一日，持面額二十萬元，票號ＣＣ0000000號
    、發票人余信慧（已更名為余竫襄）、付款人為台北銀行、發票日八十九年十月
    十五日之支票乙紙，向甲○○佯稱其欲週轉，七日內即可償還，致甲○○陷於錯
    誤而將現金二十萬元借予乙○○。另於同年九月間持上開發票人、付款人，面額
    各為六萬元，票號分別為ＣＣ0000000號、ＣＣ0000000號，發票
    日分別為八十九年十二月三十一日、八十九年十二月三十日之支票二紙，向丁○○佯稱欲週轉，近日內即可清償，致丁○○陷於錯誤而將十二萬元現金借予乙○○。嗣上開支票均遭退票，乙○○並因倒會而逃逸，甲○○、丁○○至此始知受
    騙。
二、案經被害人甲○○、丙○○、丁○○訴請彰化縣警察局報請臺灣彰化地方法院檢
    察署檢察官偵查起訴，本院認有刑事訴訟法第二百七十三條之一第一項之情形，
    而改依簡式審判程序審理。
        理  由
一、按除被告所犯為死刑、無期徒刑、最輕本刑為三年以上有期徒刑之罪或高等法院
    管轄第一審案件者外，於前條第一項程序進行中，被告先就被訴事實為有罪之陳
    述時，審判長得告知被告簡式審判程序之旨，並聽取當事人、代理人、辯護人及
    輔佐人之意見後，裁定進行簡式審判程序；除簡式審判程序及簡易程序案件外，
    第一審應行合議審判，刑事訴訟法第二百七十三條之一第一項、第二百八十四條
    之一分別定有明文。本件被告乙○○所涉係死刑、無期徒刑、最輕本刑為三年以
    上有期徒刑之罪或高等法院管轄第一審案件以外之罪，並於本院行準備程序時就
    被訴事實為有罪之陳述，本院合議庭依前揭規定，經評議結果，裁定改由一名法
    官獨任行簡式審判程序，先予敘明。
二、右揭犯罪事實，業據被告乙○○於本院審理時坦承不諱，核與證人余竫襄（更名
    前為余信慧）、莊淑滿於偵查中之證述，告訴人甲○○、丙○○、丁○○於警詢
    、偵查中及本院準備程序時之指訴，被害人戊○○於警詢、偵查中及本院準備程
    序時之陳述情節相符。此外，並有會單及會款得標順序影本各一紙、支票影本三
    紙、調解書二份、和解書一紙等在卷可資佐證，足徵被告之自白與事實相符。本
    件事證業已明確，被告犯行堪以認定。
三、按刑法第二百十條之偽造私文書罪，固須以無制作權之人，捏造或冒用他人名義
    而制作文書，並足以生損害於公眾或他人為要件，但此制作名義人，不以形式上
    表現於文書內為必要，倘依習慣或特約，諸如以言詞、動作、筆跡、內容、慣用
    語、特殊制作方式、專用信箋等方法，實質上使人得知係以他人名義所制作，足
    以表示一定用意之證明者，因已妨害該制作名義人之信用，可生損害於公眾或他
    人，依同法第二百二十條第一項（修正前之第二百二十條）規定，仍應論以偽造
    準私文書罪，此觀之汽、機車引擎號碼，未必顯現該製造廠商名稱之文字，依本
    院六十六年台上字第一九六一號判例，皆以私文書論自明。我國民間互助會，係
    由會首招募會員參加所組成，每於標會時，通常由欲標取會款之會員，在空白紙
    條上，或僅書立其姓名、綽號及數字者，甚或祗書寫數字而未書立其姓名、綽號
    ，另以上開言詞等方法表示係何會員所出具者，則依習慣或特約均足以辨明係該
    會員以所書數字為標息金額參加競標之標單，自應以私文書論（最高法院八十九
    年度台上字第一三一九號判決參照）。本件被告偽造之標單上僅分別書寫被冒標
    者之姓名及欲投標金額，並無其他足資令人立即辨識上開文書即為標單之意旨，
    必須依民間合會之習慣，始能用以表示該名義人願出所書金額之利息以標取合會
    會款之證明，故應係刑法第二百二十條規定之準私文書。核被告所為，係犯刑法
    第二百十六條、第二百二十條第一項、第二百十條之行使偽造準私文書罪及同法
    第三百三十九條第一項之詐欺取財罪。被告於標單上偽造會員署押之行為，係偽
    造準私文書之階段行為，偽造準私文書之低度行為，復為行使之高度行為所吸收
    ，均不另論罪。又被告偽造標單得標，使如附表所示其中甲○○等活會會員繳納
    會款，同時詐騙數活會會員款項，係一行為觸犯數詐欺取財罪，為想像競合犯，
    應依刑法第五十五條之規定，從一重之詐欺取財罪處斷。被告先後多次詐欺取財
    犯行，時間緊接，所犯又係構成要件相同之罪名，顯係基於概括犯意反覆為之，
    為連續犯，應依刑法第五十六條之規定論以一罪，並加重其刑。檢察官移送併辦
    被告以支票詐欺取財部分，雖未經檢察官起訴，然與前開起訴詐欺取財有罪部分
    有連續犯之裁判上一罪關係，本院自得一併審究。再被告所犯行使偽造準私文書
    ，與連續詐欺取財犯行間，有方法結果之牽連關係，為牽連犯，應依刑法第五十
    五條之規定，從一重之行使偽造準私文書罪處斷。爰審酌被告利用會員之信任關
    係，偽稱及冒用其他會員名義之方式，標得會款，使告訴人等辛苦積蓄付諸東流
    ，甚難求償，其所詐得之會款僅十五萬九千三百元，另詐得之款項三十二萬元，
    然已與告訴人達成民事和解（詳如和解書及調解書），並得被害人戊○○之諒解
    ，及被告坦承犯之態度等一切情狀，量處如主文所示之刑，以示懲處。又被告未
    曾受有期徒刑以上刑之宣告，此有臺灣高等法院被告全國前案紀錄表及臺灣彰化
    地方法院檢察署刑案資料查註紀錄表各一份在卷可憑，其因一時失慮，偶罹刑典
    ，經此論罪科刑之教訓，應知所警惕而無再犯之虞，本院認所宣告之刑以暫不執
    行為適當，併予諭知緩刑二年，以勵自新。至被告等所偽造之上開標單已撕毀丟
    棄，業據被告供明在卷，該等標單既均已滅失而不存在，故不予宣告沒收，附此
    敘明。
據上論斷，應依刑事訴訟法第二百七十三條之一第一項、第二百九十九條第一項前段
，刑法第二百十六條、第二百二十條第一項、第二百十條、第三百三十九條第一項、
第五十五條、第七十四條第一款，罰金罰鍰提高標準條例第一條前段，判決如主文。
本案經檢察官林裕斌到庭執行職務。
中      華      民      國      九十三      年    十    月      二十    日
                                臺灣彰化地方法院刑事第一庭
                                    法      官  陳  秋  錦
右正本證明與原本無異。
如不服本判決，應於判決送達後十日內，向本院提出上訴狀（須附繕本）。
告訴人或被害人對於判決如有不服具備理由請求檢察官上訴者，其上訴期間之計算係
以檢察官收受判決正本之日期為準。
                                    法院書記官  張  木  松
中      華      民      國      九十三      年    十    月      二十    日
刑法第二百十六條
行使第二百十條至第二百十五條之文書者，依偽造、變造文書或登載不實事項或使登
載不實事項之規定處斷。
刑法第二百二十條
在紙上或物品上之文字、符號、圖畫、照像，依習慣或特約，足以為表示其用意之
證明者，關於本章及本章以外各罪，以文書論。
錄音、錄影或電磁紀錄藉機器或電腦之處理所顯示之聲音、影像或符號，足以為表
示其用意之證明者，亦同。
稱電磁紀錄，指以電子、磁性或其他無法以人之知覺直接認識之方式所製成之紀錄
，而供電腦處理之用者。
刑法第二百十條
偽造、變造私文書，足以生損害於公眾或他人者，處五年以下有期徒刑。
刑法第三百三十九條
意圖為自己或第三人不法之所有，以詐術使人將本人或第三人之物交付者，處五年以
下有期徒刑、拘役或科或併科一千元以下罰金。
以前項方法得財產上不法之利益或使第三人得之者亦同。
前二項之未遂犯罰之。
附    表一：
┌──────┬──────┬──────┬───────────────┐
│合會存續期間│每 會 金 額 │進 行 方 式 │會    員    名    單          │
├──────┼──────┼──────┼───────────────┤
│自民國八十八│新台幣二萬元│採內標制    │乙○○（會首）、甲○○、楊滿、│
│年十二月十五│            │            │江惠敏、陳桂蓉、林金釵、陳何玲│
│日起至九十年│            │            │、莊淑滿、陳癸君、丙○○、陳嘉│
│五月十五日  │            │            │峰、丁○○、李細娟（二會）、陳│
│            │            │            │文雄、王美華、楊彩瓏、戊○○  │
│            │            │            │合計：十七人十八會            │
└──────┴──────┴──────┴───────────────┘
附    表二：
┌────┬───────┬────┬─────────┐
│得標順序│得標會員      │得標日期│得標金額（新台幣）│
├────┼───────┼────┼─────────┤
│  │乙○○（會首）│88.12.15│                  │
├────┼───────┼────┼─────────┤
│一      │楊滿          │89.01.15│二千二百元        │
├────┼───────┼────┼─────────┤
│二      │陳嘉峰        │89.02.15│二千三千元        │
├────┼───────┼────┼─────────┤
│三      │陳文雄        │89.03.15│二千二百元        │
├────┼───────┼────┼─────────┤
│四      │江惠敏        │89.04.15│二千二百元        │
├────┼───────┼────┼─────────┤
│五      │陳桂蓉        │89.05.15│二千三百元        │
├────┼───────┼────┼─────────┤
│六      │莊淑滿        │89.06.15│二千二百元        │
├────┼───────┼────┼─────────┤
│七      │楊彩瓏        │89.07.15│二千三百元        │
├────┼───────┼────┼─────────┤
│八      │戊○○        │89.08.15│二千三百元        │
└────┴───────┴────┴─────────┘
